臺灣基隆地方法院民事判決
110年度訴字第129號
原      告  闕敏惠  

訴訟代理人  丁偉揚律師
被      告  財政部國有財產署北區分署

法定代理人  郭曉蓉  
訴訟代理人  曾智群律師
上列當事人間確認通行權等事件，本院於民國111年4月13日言詞
辯論終結，判決如下：
    主  文
原告之訴駁回。
訴訟費用由原告負擔。
    事實及理由
一、按訴狀送達後，原告不得將原訴變更或追加他訴。但請求之
    基礎事實同一者、不甚礙被告之防禦及訴訟之終結者，不在
    此限。民事訴訟法第255條第1項第2款、第7款定有明文。原
    告起訴時，訴之聲明為：㈠確認原告就被告所有坐落基隆市○
    ○區○○段○○○○段00000地號、同小段192-3地號（下稱系爭192
    -1、192-3地號土地）及相鄰未登錄土地如起訴狀附圖所示
    範圍有通行權存在（通行範圍以實測為準）。㈡被告應將前
    項範圍土地上之障礙物拆除，並不得妨害原告通行。㈢訴訟
    費用由被告負擔。嗣原告依測量成果而變更訴之聲明為：㈠
    確認原告就被告所有坐落系爭192-1、192-3地號土地及同小
    段192地號土地（下稱系爭192地號土地，與系爭192-1地號
    土地、192-3地號土地合稱系爭土地）如基隆市地政事務所
    土地複丈成果圖（複丈日期民國111年3月14日，即本判決附
    圖，下稱附圖）原告方案所示編號A、B、C部分（A部分面積
    9.29平方公尺、B部分面積17.88平方公尺、C部分面積54.28
    平方公尺）之範圍內，有通行權存在。㈡被告於前項範圍內
    不得妨害原告通行，並應容忍原告開設通路供通行使用。㈢
    訴訟費用由被告負擔。經核原告上開訴之變更，其請求之基
    礎事實同一，且不甚礙被告之防禦及訴訟終結，參以首開規
    定，應予准許。
二、原告起訴主張：
  ㈠系爭土地為國有土地，被告為管理機關，原告為同小段161地
    號土地（下稱系爭161地號土地）所有權人，系爭161地號土
    地為南北狹長之地形，且東面臨山、西面臨友蚋溪，僅有南
    邊一隅可透過系爭土地上一較平坦處，與華新二路聯絡以對
    外通行，此為系爭161地號土地距道路最近之處，而可認係
    對周圍地損害最少之處所及方法。系爭161地號土地別無其
    他適宜之對外聯絡，致原告目前只能徒步進入系爭161地號
    土地，不能對系爭161地號土地為適當之使用，為此依民法
    第787條第1項提起本件訴訟。
　㈡系爭土地上述較平坦處，原本有門牌基隆市○○區○○○路00000
    號之鐵皮屋阻擋，該鐵皮屋現已拆除，原告主張之通行範圍
    即無損及他人權益，且依原證8之現況照片可知，原告所提
    方案（下稱原告方案）可避開基隆市政府設置之燈桿、臺灣
    電力公司所設置之電桿等地上物，核屬對系爭土地損害最少
    之方案。而被告所提方案（下稱被告方案）使用面積雖較原
    告方案為少，然欲通行至被告方案前，須經過上述電桿、燈
    桿，且通行範圍一旁因岩石呈現不規則狀，一旁則為鄰近河
    川，可見被告方案除涉及河川管制線之法規限制外，在不拆
    除電桿、燈桿之前提下，可供通行之寬度實屬受限，2公尺
    之寬度已然不利於現今常見之交通工具寬度，更致通行時必
    須提心吊膽而有落水之危險性，避免損及電桿、燈桿要有不
    便，難認妥適。
　㈢聲明：
　⒈確認原告就被告所有坐落系爭土地如附圖原告方案所示編號A
    、B、C部分（A部分面積9.29平方公尺、B部分面積17.88平
    方公尺、C部分面積54.28平方公尺）之範圍內，有通行權存
    在。
　⒉被告於前項範圍內不得妨害原告通行，並應容忍原告開設通
    路供通行使用。
　⒊訴訟費用由被告負擔。
三、被告抗辯略以：
　  原告方案不符合民法第787條第2項前段所稱損害最少之要求
    。原告方案所使用國有土地面積多於被告方案，難謂係損害
    最小之方案，又無論通行原告或被告方案之路線，原告均需
    自行排除路面高低差之問題，則自應以侵害他人所有權最小
    範圍之土地為其通行路線，故被告仍不同意以原告方案做為
    系爭161地號土地聯外通行之方式等語，並聲明：㈠原告之訴
    駁回。㈡訴訟費用由原告負擔。
四、本院之判斷：
　  原告主張系爭161地號土地為原告所有，系爭161地號土地東
    面臨山、西面臨友蚋溪，與公路無適宜之聯絡，係屬袋地，
    而請求確認對系爭土地有通行權存在。是本件之首應認定系
    爭161地號土地是否屬於袋地？茲析述如下：
  ㈠按土地因與公路無適宜之聯絡，致不能為通常使用時，除因
    土地所有人之任意行為所生者外，土地所有人得通行周圍地
    以至公路，民法第787條第1項定有明文。次按民法第787條
    第1項所定之通行權，其主要目的，不僅專為調和個人所有
    之利害關係，且在充分發揮袋地之經濟效用，以促進物盡其
    用之社會整體利益（最高法院75年台上字947號判例參照）
    。又民法第787條所定之通行權，係為促進袋地之利用，而
    令周圍地所有人負容忍通行之義務，為對周圍地所有權所加
    之限制。故其通行範圍應以使土地（袋地）得為「通常使用
    」為已足，不得因通行權人個人特殊用途、或道路是否整齊
    美觀之市容考量，而損及周圍地所有人之利益（最高法院92
    年度台上字第1399號判決意旨參照）。另袋地是否能為通常
    使用，須斟酌該袋地之位置、地勢、面積、用途及使用之實
    際現況等因素為綜合判斷，且應以事實審言詞辯論終結時之
    狀態為準，蓋通行權存在與否及其範圍，本隨袋地狀態之存
    續與否、環境、使用狀況等事實變更而異，尚不得僅憑袋地
    所有人主觀預擬將來為如何目的之使用，而預先確認日後應
    供通行之範圍，且供通行土地所有權人所負擔者，僅為容忍
    袋地所有權人，於通常情形下使用袋地所必須而損害最小限
    度內之通行，無使袋地所有權人獲得最大經濟效益之義務，
    袋地所有權人亦不得為使自己獲取更高使用利益，即任意擴
    張供通行土地所有權人應容忍通行之範圍。是以，供耕作使
    用之土地，已有當地耕作之人行走之小路，可與公路爲適宜
    之聯絡，而爲耕作之通常使用，即與民法第787條規定之要
    件不合（此亦有最高法院79年台上字第2183號判決意旨可資
    參酌）。
  ㈡經查，系爭161地號土地使用分區為「山坡地保育區」，使用
    地類別為「農牧用地」，有原告提出之土地登記第一類謄本
    影本在卷可稽。而系爭161地號土地上有土坎，土坎之東南
    側地勢較高，土坎之西北側地勢較低，土坎之西北側已有整
    地、放置水桶、以石塊築起類似田埂之設施將土地加以區隔
    ，並有部分位置種植竹子，於土坎旁一角有搭設竹子（或木
    製）棚架，此有本院勘驗現場照片可稽。則系爭161地號土
    地之使用地類別既為「農牧用地」，且本院勘驗現場顯示情
    形亦為供耕作使用之規劃設置，並依其現場整地設置之情形
    ，尚難認有以機具耕種或以大型農機作業之需求，則除步行
    之通行方式外，是否另有供車輛通行之需求，即有疑義。
　㈢次查，系爭161地號土地南側有岩石，石頭離地約2至3公尺之
    落差，越過岩石可以到達系爭161地號土地，此有勘驗筆錄
    及附圖可稽。另自華新二路經過橋樑，約略由附圖被告方案
    編號A、B部分之位置，有小徑可以沿溪岸邊步行通行至系爭
    土地（經由未登錄土地即附圖所示0000-000、0000-000土地
    ），並無阻礙，此亦有本院勘驗現場照片及附圖可稽。且原
    告已於附圖被告方案編號A、B部分之南側設置鐵門，有原告
    提出之照片可憑（原證八）。是既已有上開小徑可自華新二
    路步行通行至系爭161地號土地，該小徑實已足供系爭161地
    號土地作為農作之通常使用，而得與外界為適宜之聯絡。此
    外，原告復未能舉證證明其自上開小徑出入系爭161地號土
    地，有遭禁止或阻擋，或有何無法通行之情事，綜上，系爭
    161地號土地目前規劃情形係供耕作使用，而依其情形已有
    可供耕作之人行走之小徑，可與公路爲適宜之聯絡，已足爲
    耕作之通常使用，即與民法第787條第1項規定之要件不合，
    難認係屬袋地，從而，原告主張系爭161地號土地係屬袋地
    ，依民法第787條第1項規定對於被告管理之系爭土地如附圖
    原告方案編號A、B、C部分有通行權存在，難以採認。
五、綜上所述，原告依民法第787條第1項之規定，請求確認對於
    被告管理之系爭土地如附圖原告方案編號A、B、C部分有通
    行權存在，並請求被告不得妨礙原告通行及容忍開路使用，
    為無理由，應予駁回。
六、本件事證已經明確，兩造其餘攻擊防禦方法及所提出之證據
    ，核與判決之結果不生影響，爰不一一論述，併此敘明。
七、據上論結，本件原告之訴為無理由，依民事訴訟法第78條，
    判決如主文。 
中　　華　　民　　國　　111 　年　　5 　　月　　11　　日
                  民事庭法　官　高偉文　　　　　
以上正本係照原本作成。
對於本件判決如有不服，應於收受送達後20日內向本院提出上訴
書狀，敘述上訴之理由，上訴於臺灣高等法院，並按他造當事人
之人數附具繕本。如委任律師提起上訴者，應一併繳納上訴審裁
判費。　　　　　　　　　
中　　華　　民　　國　　111 　年　　5 　　月　　11　　日
                        書記官　王靜敏